臺灣臺中地方法院刑事裁定             100年度聲字第4171號
聲  請  人  臺灣臺中地方法院檢察署檢察官
被      告  黃林月
上列聲請人因被告犯賭博案件（99年度速偵字第3177號），聲請
單獨宣告沒收（100 年度執聲字第2952號），茲本院裁定如下：
    主  文
扣案之六合彩簽單肆張、電子計算機壹臺、電話機壹臺、鶴仙子
六合手冊壹本、現金新臺幣壹仟佰元、錢包壹個，均沒收。
    理  由
一、按被告所犯為死刑、無期徒刑或最輕本刑3 年以上有期徒刑
    以外之罪，檢察官參酌刑法第57條所列事項及公共利益之維
    護，認以緩起訴為適當者，得定1 年以上3 年以下之緩起訴
    期間為緩起訴處分，其期間自緩起訴處分確定之日起算；檢
    察官依刑事訴訟法第253 條或第253 條之1 為不起訴或緩起
    訴之處分者，對供犯罪所用、供犯罪預備或因犯罪所得之物
    ，以屬於被告者為限，得單獨聲請法院宣告沒收，刑事訴訟
    法第253 條之1 第1 項、第259 條之1 分別定有明文。
二、又按犯刑法第266 第1 項之賭博罪，當場賭博之器具與在賭
    檯或兌換籌碼處之財物，不問屬於犯人與否，沒收之；違禁
    物或專科沒收之物得單獨宣告沒收，刑法第266 條第2 項、
    第40條第2 項分別定有明文。另沒收屬於從刑之一種，原則
    上非有主刑之存在不得單獨為之；而刑法第40條第2 項關於
    違禁物或專科沒收之物，得單獨宣告沒收之規定，則為上述
    沒收從刑須依附於主刑存在原則之例外規定。另按修正刑法
    第40條於95年7 月1 日生效施行，該條修正前原規定「沒收
    ，於裁判時併宣告之。但違禁物得單獨宣告沒收。」，修正
    後則規定為「沒收，除有特別規定者外，於裁判時併宣告之
    。違禁物或專科沒收之物得單獨宣告沒收。」，除將原規定
    於但書之單獨宣告沒收移置第2 項外，並增列「專科沒收之
    物」亦得單獨宣告沒收之規定。另按刑罰法令關於沒收之規
    定，有採職權沒收主義與義務沒收主義。職權沒收，指法院
    就屬於被告所有，並供犯罪所用或因犯罪所得之物，仍得本
    於職權為斟酌沒收與否之宣告，例如刑法第38條第1 項第2
    款、第3 款、第3 項前段等屬之。義務沒收，又可分為絕對
    義務沒收與相對義務沒收二者。前者指凡法條規定「不問屬
    於犯人與否，沒收之。」者屬之，法院就此等之物，無審酌
    餘地，除已證明毀滅外，不問屬於犯人與否或有無查扣，均
    應沒收之，例如刑法第200 條、第205 條、第209 條、第21
    9 條、第266 條第2 項、毒品危害防制條例第18條第1 項前
    段等屬之；後者，供犯罪所用或因犯罪所得，且以屬於被告
    所有者為限，始應予以沒收，例如毒品危害防制條例第19條
    第1 項前段、修正前著作權法（87年1 月21日修正公布前之
    著作權法）第98條是（最高法院89年度臺上字第5605號判決
    要旨參照）。所謂違禁物，係指法令禁止持有之物，如毒品
    、槍砲、彈藥等是，若法律並無處罰持有之規定，如偽造之
    貨幣，自非違禁物（最高法院80年度臺上字第5058號判決要
    旨參照）；另參照刑法第40條立法理由，所謂專科沒收之物
    ，係指雖非違禁物，然其性質不宜任令在外流通，如偽造之
    印章、印文、有價證券、信用卡、貨幣等，復參酌刑法第20
    0 條、第205 條、第219 條等規定觀之，是所謂專科沒收之
    物，應係指法文有規定「不問屬於犯人與否，沒收之。」之
    情形，亦即指前開「絕對義務沒收主義」者而言。綜上所述
    ，依刑法第40條第2 項規定宣告單獨沒收者，僅以「違禁物
    」或法律規定採取「絕對義務沒收主義」者為限。
三、聲請意旨以：被告黃林月於民國99年8 月5 日起至同年月19
    日止，提供其位於臺中縣豐原市（現改制為臺中市豐原區○
    ○○路20巷26號住處，作為公眾得出入之賭博場所，聚集不
    特定多數人經營六合彩賭博，以香港六合彩開出之中獎號碼
    為依據，以每簽賭1 注為新臺幣（下同）10元之價格，提供
    以「二星」、「三星」之賭博方式即簽注之號碼與香港六合
    彩開獎號碼相同2 碼者可得57倍彩金、對中3 碼者可得570
    倍彩金之彩金，未簽中者，所繳賭資全歸被告所有之方式，
    與不特定之賭客對賭。嗣經警方於99年8 月21日下午5 時許
    ，持本院核發搜索票至上揭處所查獲，並扣得其所有供賭博
    用之六合彩簽單4 張、電子計算機1 臺、電話機1 臺、鶴仙
    子六合手冊1 本、賭資所得1,300 元及錢包1 個；又被告上
    揭犯行經檢察官緩起訴處分確定，並於100 年9 月6 日緩起
    訴期滿，爰依法聲請單獨宣告沒收等語。
四、經查：
  (一)被告於前揭時、地，因犯刑法第266 條第1 項前段於公眾得
    出入之場所賭博罪、刑法第268 條前段之意圖營利供給賭博
    場所罪、刑法第268 條後段之意圖營利聚眾賭博罪，業經臺
    灣臺中地方法院檢察署檢察官於99年8 月24日以99年度速偵
    字第3177號緩起訴處分確定在案，並定1 年之緩起訴期間，
    並應於緩起訴期間起算日起，至緩起訴期間屆滿前2 個月止
    ，向指定之政府機關、政府機構、行政法人、社區或其他符
    合公益目的之機構或團體提供40小時之義務勞務，且經臺灣
    高等法院臺中分院檢察署於99年9 月7 日以99年度上職議字
    第5382號處分書駁回檢察官職權再議之處分而確定，前開緩
    起訴處分亦未經撤銷，並於100 年9 月6 日緩起訴期滿，業
    經本院核閱前揭各卷宗屬實。
  (二)扣案之六合彩簽單4 張，係被告賭博時當場所用之工具，而
    依刑法第266 條第2 項規定：當場賭博之器具，不問屬於犯
    人與否，沒收之，係採義務沒收主義，自應優先於採職權主
    義之刑法第38條第1 項第2 款而適用（最高法院79年臺上字
    第5137號判例要旨、最高法院87年度臺非字第207 號判決要
    旨參照）；至扣案之電子計算機1 臺、電話機1 臺、鶴仙子
    六合手冊1 本、賭資1,300 元及錢包1 個部分，則均為被告
    所有，且分別供犯罪所用或犯罪所得之物，茲據被告分別於
    警詢、偵訊中自承在卷可據，並有搜索扣押筆錄、扣押物品
    目錄表、扣押物品清單及照片14張附卷可稽。依前開說明，
    應認聲請人之聲請為有理由，爰裁定如主文。另聲請意旨聲
    請依商標法第83條規定聲請單獨宣告沒收部分，經查，本件
    扣案物品核與商標法第83條規定之情形有間，聲請意旨此部
    分顯係誤載，附此敘明。
據上論結，應依刑事訴訟法第220 條、第259 條之1 ，刑法第40
條第2 項之規定，裁定如主文。
中    華    民    國   100    年    10    月    25    日
                  刑事第二庭    法  官  唐中興
以上證明與原本無異。
如不服本裁定，應於送達後5日內，向本院提出抗告狀。
中    華    民    國   100    年    10    月    25    日
                                書記官  簡雅文